臺灣高等法院民事判決
108年度上易字第916號
上  訴  人  周慧怡  

訴訟代理人  林芥宇律師
            賴柔樺律師
            陳怡君律師                     
上  一  人 
複  代理人  張家榛律師   
被  上訴人  游世郎  
上列當事人間請求侵權行為損害賠償事件，上訴人對於中華民國
108年6月27日臺灣新北地方法院107年度訴字第3032號第一審判
決提起上訴，本院於109年1月14日言詞辯論終結，判決如下：
    主      文
上訴駁回。
第二審訴訟費用由上訴人負擔。
    事實及理由
一、被上訴人主張：伊任教於新北市立新埔國民小學（下稱新埔
    國小），上訴人前則執教於基隆市立信義國民中學（下稱信
    義國中），伊因參與信義國中所研議對上訴人之不適任教師
    輔導計畫，遭致上訴人心生不滿，其遂於民國（下同）105
    年9月30日下午1時47分許，撥打新北市政府1999市政服務專
    線（下稱1999專線），佯為學生家長「黃曉娟」，虛構「為
    聯繫甲○○，常撥打電話至新埔國小，發現甲○○上班時間常不
    在學校而曠職，校長疑似予以包庇，請求相關單位處理」等
    不實內容檢舉伊（下稱系爭陳情），使新北市政府教育局（
    下稱教育局）為此層轉新埔國小辦理，伊之社會評價、教育
    職場上名譽因而受嚴重貶損，伊則受精神上痛苦。爰依民法
    第184條第1項前段、第195條第1項規定，提起本訴，並聲明
    ：㈠上訴人應給付被上訴人新臺幣（下同）96萬元，及自附
    帶民事起訴狀繕本送達翌日起至清償日止，按週年利率5％計
    算之利息。㈡願供擔保請准宣告假執行。
二、上訴人則以：伊非陳情人，陳情人所留0000000000之聯絡電
    話號碼（下稱系爭門號）雖為伊聲請並使用，但此應係陳情
    人之盜用行為，且系爭門號之通訊及帳單資料屬伊受保護之
    隱私，伊未同意調取，應無證據能力。縱認伊為陳情人，伊
    已經本院刑事庭以107年度上易字第2333號判決無罪確定，
    本院不得為相異之判斷；且系爭陳情之經辦人依法負保密義
    務，伊撥打1999專線時無從預知內容將遭散佈，伊無散佈意
    圖或侵害名譽權之故意、過失；況陳情乃法律賦予之正當權
    利，被上訴人身兼數校之教師申訴評議委員，伊懷疑其長期
    不在學校授課而有曠職之情，並非無據，而教師未能於上課
    期間留守於校園，將致兒童於危險之境，系爭檢舉自亦與公
    益有關，屬善意發表言論；另系爭檢舉內容尚須調查確認，
    經辦人不因知悉內容即認定被上訴人曠職，其名譽應不至於
    受損等語，資為抗辯。
三、原審判決上訴人應給付被上訴人5萬元，及自107年2月25日
    起至清償日止，按週年利率5％計算之利息，並依職權為假執
    行及依聲請為附條件免假執行之宣告，駁回被上訴人其餘之
    訴及假執行之請求。上訴人不服，提起上訴聲明：㈠原判決
    命上訴人給付本息部分廢棄。㈡上開廢棄部分，被上訴人之
    訴及假執行聲請均駁回。被上訴人答辯聲明：上訴駁回。原
    審駁回被上訴人請求91萬元本息部分，未經上訴或附帶上訴
    ，業已確定，附此敘明。
四、不爭執事項（見本院卷二第8-9頁）：
  ㈠上訴人原為信義國中教師，被上訴人為新埔國小教師。
  ㈡被上訴人於104年12月11日赴信義國中參與該校內部研商進修
    會議，指導該校相關同仁了解「處理高級中等以下學校不適
    任教師應行注意事項」；於105年1月19日赴信義國中參與10
    4學年度不適任教師調查小組第2次會議，指導「相關法規適
    用問題與因應策略」；此二會議係處理上訴人之不適任情形
    。
  ㈢被上訴人於105年9月30日遭人撥打1999專線陳情涉嫌曠職，
    並留下「黃曉娟」、系爭門號，要求權責單位聯繫該電話回
    報處理結果。
  ㈣上訴人於103年間申辦系爭門號，105年11月24日止帳單寄送
    地址為其戶籍地即臺北市○○區○○○路000巷00號5樓之2。
五、被上訴人主張上訴人撥打1999專線，佯為黃曉娟虛構伊曠職
    情事，不法侵害伊名譽，應賠償慰撫金，為上訴人否認，並
    以前詞置辯，兩造爭點為：㈠上訴人是否為系爭陳情之陳情
    人？㈡上訴人是否故意侵害被上訴人名譽？㈢被上訴人依民法
    第184條第1項前段、第195條第1項規定請求慰撫金是否有理
    由？金額若干？茲分述如下：
  ㈠上訴人是否為系爭陳情之陳情人？
  ⒈經查，系爭陳情之陳情人留下系爭門號以供權責單位回覆查
    證結果，且系爭門號係上訴人於103年間申辦，迄至105年11
    月24日止帳寄地址均為其戶籍地即臺北市○○區○○○路000巷00
    號5樓之2等節，為兩造不爭；上訴人亦於新北地方檢察署檢
    察官偵查中到庭陳稱：伊使用系爭門號至更換日（105年11
    月25日）止等語（見本院卷三第191頁），堪認系爭門號自1
    03年由上訴人申辦之日起至105年11月25日止均為上訴人所
    使用。再者，新北市政府教育局科員於105年10月6日致電系
    爭門號使用人告知陳情之查證結果，並製作公務電話紀錄乙
    節，有公務電話紀錄可證【見臺灣新北地方檢察署106年度
    偵續字第251號卷（下稱偵續卷）第59頁】，該公務電話紀
    錄則未記載受通知者表明其非陳情人或門號遭盜用於系爭陳
    情之事。綜合系爭門號於105年10月6日時為上訴人使用，接
    獲陳情結果通知之人以陳情人身分接聽等情，被上訴人主張
    上訴人為系爭陳情之陳情人等語，信屬有據。上訴人雖抗辯
    其與被上訴人素不相識，無陳情之動機。但被上訴人曾於10
    4年12月11日、105年1月19日參與信義國中關於上訴人之不
    適任教師研商會議一情，為兩造不爭，參諸上訴人當時任教
    於該校，該等會議與其權益習習相關，衡情，上訴人應知悉
    會議參與人員包括擔任教師申訴評議委員會委員之被上訴人
    ，上訴人雖陳稱其未參與會議，但此並無礙於上開認定，被
    上訴人主張伊因參加信義國中針對上訴人所召開之不適任教
    師研商會議，致上訴人對伊心生不滿，而撥打1999專線為系
    爭陳情等語，並非無據，上訴人前開抗辯，不足為採。
  ⒉上訴人雖以系爭門號之中華電信105年10月通話明細報表（見
    本院卷一第43頁），主張其未以系爭門號撥打1999專線，其
    非系爭陳情之陳情人云云。惟系爭門號乃陳情人所留聯絡電
    話，本無從反推陳情人係使用系爭門號撥打1999專線，蓋室
    內電話、公共電話、他人電話，凡足以通話者，均得用以撥
    打1999專線，上開主張，實無足取。
  ㈡上訴人是否故意侵害被上訴人名譽？
  ⒈民法上名譽權之侵害非即與刑法之誹謗罪相同，名譽有無受
    損害，應以社會上對個人評價是否貶損作為判斷之依據，苟
    其行為足以使他人在社會上之評價受到貶損，不論其為故意
    或過失，均可構成侵權行為，其行為不以廣佈於社會為必要
    ，僅使第三人知悉其事，亦足當之（最高法院90年台上字第
    646號判例、99年度台上字第2038號判決參照）。次按，言
    論可分為「事實陳述」及「意見表達」，前者有真實與否之
    問題，具可證明性，行為人應先為合理查證，且應以善良管
    理人之注意義務為具體標準，並依事件之特性分別加以考量
    ，因行為人之職業、危害之嚴重性、被害法益之輕重、防範
    避免危害之代價、與公共利益之關係、資料來源之可信度、
    查證之難易等，而有所不同；後者乃行為人表示自己之見解
    或立場，屬主觀價值判斷之範疇，無真實與否可言，行為人
    對於可受公評之事，如未使用偏激不堪之言詞而為意見表達
    ，可認係善意發表適當評論者，不具違法性，非屬侵害他人
    之名譽權，即不負侵權行為之損害賠償責任（最高法院99年
    度台上字第792號判決參照）。
  ⒉系爭陳情是否使第三人知悉？
  ⑴經查，新北市政府於105年9月30日以1999專線接獲系爭陳情
    後，即移由教育局人事室承辦人依次呈核該室股長、視察、
    主任後，送請新埔國小回覆，該校查核後，由該校人事室主
    任、教務主任、校長等人就陳情案核章以查復教育局，教育
    局人事室承辦人則依次呈核該室股長、視察、主任、該局督
    學、主任秘書核章等情，有新北市政府105年9月30日人民陳
    情案件通知單、通知新埔國小案件處理回覆之簽核稿、新埔
    國小105年10月3日回覆陳情案說明之簽核稿、新北市教育局
    人事室105年10月3日便簽之簽核稿（見本院卷一第47-49、3
    43-347頁、偵續卷第58頁）附卷可稽，足見系爭陳情確實因
    調查之程序而散布於第三人。
  ⑵上訴人雖援用最高法院99年度台上字第1664號判決，抗辯名
    譽權之侵害以意圖散佈於公眾為要件，系爭陳情案件之承辦
    人依行政程序法第170條第2項、教育部處理人民陳情案件作
    業規定第7條等規定，均負有保密義務，不得對外洩漏系爭
    陳情之內容，其無散佈意圖且無散佈之情，所為不構成名譽
    權之侵害云云。但民法上名譽權之侵害本不以廣佈於社會為
    必要，使第三人知悉其事，即足當之，前已說明，且最高法
    院99年度台上字第1664號判決意旨為：一對一之傳述不得認
    有散佈於眾之意圖，並未提及所謂散佈於「眾」乃指散佈於
    不特定之多數人，上訴人容有誤會，此一抗辯不足為取。
  ⑶上訴人復抗辯本院刑事庭業以107年度上易字第2333號判決其
    被訴犯誹謗罪無罪，理由為系爭陳情僅特定人知悉，其無散
    佈於眾之意圖，其未為侵權行為云云。惟刑法誹謗罪之意圖
    散佈於「眾」乃指不特定多數人，僅傳達於特定人不包含之
    （最高法院88年度台非字第21號判決參照），此與民法侵害
    名譽權不以廣佈於社會為必要，使第三人知悉其事即足當之
    ，並不相同，此一抗辯本無足採。上訴人尚以獲判無罪為由
    ，抗辯本件應為相同認定云云。然刑事附帶民事訴訟移送民
    事庭後，即為獨立民事訴訟，民事庭自得獨立調查事實，不
    受刑事判決所認定事實之拘束（最高法院95年度台上字第18
    30號判決參照），上開抗辯，同無可取。
  ⒊上訴人是否故意侵害被上訴人名譽？
  ⑴經查，系爭陳情之內容為：陳情人（即上訴人）經常在上班
    時間打電話給被上訴人，其一直不在學校，懷疑其是否曠職
    、校長是否包庇（見本院卷一第343頁），則關於涉及被上
    訴人名譽之「一直不在學校」、「曠職」等詞應屬事實陳述
    。本件新埔國小接獲新北市教育局通知查證後，曾查核巡堂
    日誌，確認被上訴人均依規定正常到校，按時上下課，無陳
    情人所指經常不在學校之事，新北市教育局查證後認被上訴
    人「均依規定正常到校，並按時上下課，若有事外出，皆依
    規定辦妥請假手續，並無陳情所指經常不在學校之情事」等
    節，有新埔國小105年10月3日回覆陳情案說明之簽核稿、新
    北市教育局105年10月3日便簽可證（見本院卷二第235頁、
    偵續卷第58頁），堪認上訴人指述被上訴人於上班時間一直
    不在學校、曠職等事，並非事實。又依系爭陳情內容可知，
    上訴人係以其為學生家長，於被上訴人之上班時間撥打電話
    予其，卻找不到被上訴人等詞，作為陳述被上訴人一直不在
    學校，曠職之基礎；但上訴人非新埔國小之學生家長，所言
    已有虛構之情，且上訴人就其曾於被上訴人之上班時間致電
    一事，並未提出任何證據證明，參諸被上訴人曾參與信義國
    中針對上訴人所召開之不適任教師研商會議，上訴人為此心
    生不滿一事，前經認定，顯見被上訴人主張上訴人虛構事實
    提出系爭陳情，故意侵害其名譽等語，洵屬可信。
  ⑵上訴人固抗辯被上訴人擔任國小教師，卻兼職教師申訴評議
    委員會委員等職務，其合理懷疑被上訴人經常不在學校，而
    教師是否在校攸關學童校園安全，與公益有關，其縱為系爭
    陳情，亦無侵害被上訴人名譽之故意云云。但上訴人為系爭
    陳情時並未提出此一論據，且兼職教師申訴評議委員會委員
    等職務一事，無從推論被上訴人經常不在學校而有曠職之情
    事，是雖學童校園安全與公益有關，上開抗辯，仍不可採。
    至上訴人另稱其係善意就可受公評之事，而為適當評論，方
    為系爭陳情云云，因一直不在學校、曠職等事，乃對事實之
    陳述，非意見之表達或評論，此一抗辯，同無可取。
  ⒋被上訴人名譽受侵害與系爭陳情間有無因果關係？
    按損害賠償之債，固以有損害之發生及有責任原因之事實，
    並兩者之間，有相當因果關係為成立要件。惟所謂相當因果
    關係，係指無此行為，雖必不生此結果，但有此行為，按諸
    一般情形即足生此結果者而言。須無此行為，必不生此結果
    ，有此行為，按諸一般情形亦不生此結果，始得謂為無相當
    因果關係（最高法院83年度台上字第2261號判決參照）。經
    查，系爭陳情內容乃係虛構乙節，業經本院認定如前，上訴
    人利用1999專線虛構事實為系爭陳情，使新北市教育局、新
    埔國小承辦人懷疑被上訴人是否一直不在學校、曠職，被上
    訴人在教育界之評價在調查結果出爐前自因此受有損害，即
    被上訴人名譽受侵害與系爭陳情間有相當因果關係，被上訴
    人主張上訴人侵害其名譽等語，當然可採，上訴人抗辯系爭
    陳情內容尚須調查，被上訴人名譽不致受損云云，誠無可採
    。
  ⒌從而，被上訴人主張上訴人故意以系爭陳情侵害其名譽等語
    ，信為可採。
  ㈢被上訴人依民法第184條第1項前段、第195條第1項規定請求
    慰撫金是否有理由？金額若干？
  ⒈按因故意或過失，不法侵害他人之權利者，負損害賠償責任
    。不法侵害他人之身體、健康、名譽、自由、信用、隱私、
    貞操，或不法侵害其他人格法益而情節重大者，被害人雖非
    財產上之損害，亦得請求賠償相當之金額。其名譽被侵害者
    ，並得請求回復名譽之適當處分。民法第184條第1項、第19
    5條第1項亦有明文。又按慰藉金之賠償須以人格權遭遇侵害
    ，使精神上受有痛苦為必要，其核給之標準固與財產上損害
    之計算不同，然非不可斟酌雙方身份資力與加害程度，及其
    他各種情形核定相當之數額（最高法院51年台上字第223號
    判例意旨參照）。
  ⒉經查，上訴人以系爭陳情故意侵害被上訴人名譽一事，前經
    認定，是被上訴人依前開規定，請求上訴人賠償其非財產上
    損害，核屬有據。又被上訴人之學歷為研究所畢業，現為國
    小教師，曾任臺北縣教師申訴評議委員會委員、新北市教師
    申訴評議委員會委員、華梵大學、淡江大學、輔仁大學等教
    師申訴評議委員會委員，106年度平均每月收入約11萬7,565
    元，名下有利息所得1筆、房地1筆；上訴人之學歷為研究所
    畢業，曾任國中教師，現已退休，目前無業，名下有投資20
    筆、利息所得1筆、薪資所得1筆、房地1筆、汽車1輛等節，
    業據兩造陳明於卷，並有兩造之學位證書、上訴人之教育部
    證明書、被上訴人之104年度至106年度綜合所得稅各類所得
    資料清單、全國財產稅總歸戶財產查詢清單、在職證明書及
    原審依職權調閱之兩造稅務電子閘門財產所得調件明細表附
    卷足徵（見原審卷第43-51頁、第59-75頁及限閱卷第3-44頁
    ）。本院審酌兩造之身分、地位、經濟能力，及上訴人係以
    陳情之方式侵害被上訴人名譽，傳播範圍非大等一切情事，
    認被上訴人請求慰撫金5萬元當屬適當。
六、綜上所述，被上訴人依民法第184條第1項前段、第195條第1
    項規定，請求上訴人給付5萬元，及自起訴狀繕本送達之翌
    日即107年2月25日（於107年2月14日寄存送達上訴人，同年
    2月24日生效，見附民卷第11頁）起至清償日止，按週年利
    率5％計算之利息，自屬正當，應予准許。從而原審為上訴人
    敗訴之判決，並無不合。上訴論旨指摘原判決不當，求予廢
    棄改判，為無理由，應駁回上訴。
七、上訴人雖聲請向新北市教育局函查被上訴人兼職情形，及向
    基隆市政府教育局函查上訴人退休之原因是否為照顧母親，
    但兼職本與曠職不可同一而論，上訴人因何退休亦與本案無
    涉，凡此均無調查之必要。本件事證已臻明確，兩造其餘之
    攻擊或防禦方法及所用之證據，經本院斟酌後，認為均不足
    以影響本判決之結果，爰不逐一論列，附此敘明。
八、據上論結，本件上訴為無理由，依民事訴訟法第449條第1項
    、第78條，判決如主文。
中    華    民    國    109   年    2     月    11    日
                  民事第十五庭 
                        審判長法  官  方彬彬
                              法  官  李慈惠
                              法  官  趙雪瑛
正本係照原本作成。
不得上訴。
中    華    民    國    109   年    2     月    11    日
                              
                              書記官  郭晋良